【裁判字號】    89,交上易,360
【裁判日期】    890425
【裁判案由】    過失傷害
【裁判全文】
臺灣高等法院刑事判決                  八十九年度交上易字第三六號
    上  訴  人
    即  被  告  乙○○
    選      任
    辯  護  人  林世華
                李慧芬
右上訴人，因過失傷害案件，不服臺灣桃園地方法院八十八年度交易字第一一九號，
中華民國八十九年四月二十五日第一審判決（起訴案號：臺灣桃園地方法院檢察署八
十七年度偵字第一五九二八號）提起上訴，本院判決如左：
    主      文
上訴駁回。
    事      實
一、乙○○係受僱於環亞通運公司之司機，以駕駛砂石車載運砂石為業，為從事駕駛
    業務之人。緣甲○○（為正烽企業社之司機，已判決確定）於八十七年九月十八
    日十二時許，駕駛Ｆ９－４８１０號小貨車，由桃園縣龜山鄉○○○路左轉文化
    二路往泰山方向行駛時，原應注汽車應於遵行車道內行駛，依當情況又無不能注
    意之情形，乃竟疏未注意，於左轉後逆向行車於文化二路往林口方向外側車道，
    適有吳根友騎乘ＧＦＴ－７８５號機車沿文化二路往林口方向外側車道由泰山方
    向直駛而至，一時閃避不及擦撞到甲○○所駕之Ｆ９－４８１０號小貨車右前方
    方向燈處，吳根友因而人車倒地向左前方即復興二路與文化二路之交岔路口滑行
    ，此時，乙○○駕駛ＧＩ－０８０號砂石車沿文化二路內側車道隨後駛到，已預
    見復興二路與文化二路路口號誌未運作而處於無號誌狀態，及於同向右前方行駛
    於外側車道之吳根友騎乘之機車與Ｆ９－４８１０號小貨車發生擦撞機車倒地向
    左前方滑行中，原應注意砂石車右前方外側車道之事故狀況，採取必要之安全措
    施失；及減速慢行作隨時停車之準備，乃竟疏未注意採取必要之停煞措置，俟先
    前因事故倒地滑行於外側車道之機車靜止後再行前進，仍貿然以三十五公里時速
    由內側車道稍加左閃即徑自通過已然發生事故之交岔路口，致於通過倒地之機車
    旁時其後輪碾及由機車處向左滾入砂石車底之吳根友，使吳根友受有開放性骨折
    盆骨折及雙側下肢壓碎截肢之重傷害。乙○○肇事後，於有偵查犯罪權限之機關
    未發覺犯罪前，向據報到場處理之警員坦承肇事自首，進而接受本件裁判。
二、案經吳根友告訴由桃園縣警察局分龜山分局報告臺灣桃園地方法院檢察署檢察官
    偵查起訴。
    理      由
一、訊據上訴人即被告乙○○對於右揭時地發生車禍導致被害人吳根友受有開放性骨
    盆骨折及雙側下肢壓碎截肢之重傷害之事實直承不諱，並有道路交通事故調查報
    告表、現場照片及診斷證明書張附卷可稽。惟關於車禍發生之經過，被告乙○○
    則辯稱：當日伊駕駛車牌號碼：ＧＩ－０８０號砂石車沿桃園縣龜山鄉○○○路
    由泰山往林口行駛於外側車道，行經肇事地點前，看見甲○○駕駛小貨車逆向行
    駛於文化二路往林口方向外側車道迎面而來，旋將砂石車駛入內側車道閃避，於
    通過路口時，由右前方照後鏡發現一個黑影竄入車底，趕緊煞車下車查看，才發
    現吳根友遭其所駕駛之砂石車之後輪碾壓，之前並未發現吳根友在其前方車道行
    駛云云。辯護人則以被告乙○○於案發時，原係駕駛砂石車行駛於桃園縣龜山鄉
    ○○○路往林口方向之「外側車道」，嗣因見甲○○違規逆向行駛而來，為免發
    生對撞，毫無選擇地緊急閃入內側車道，並非自始即行駛於內側車道，合先敘明
    ；且乙○○之砂石車亦非行駛於吳根友所駕機車之後，因同案被告甲○○於八十
    八年四月十三日原審庭訊陳稱：「．．．在這之前被害人騎乘之機車與乙○○之
    砂石車是併行的．．．」即可證明。是被告之砂石車既係與被害人吳根友之機車
    併行，吳根友並非騎乘於被告車前，即非被告依法行車所負注意之範圍，且衡諸
    常理，乙○○亦無法於行車時除注意車前狀況外，復另注意所駕砂石車斜後之被
    害人機車。準此，就發生於乙○○砂石車後方之吳根友、甲○○車輛相撞事故，
    自無可得期待乙○○能加以注意，況被害人吳根友於遭甲○○撞倒後朝前斜飛射
    入乙○○之後車輪底，亦屬突發狀況，發生事屬突然，任何人亦均無法注意車輛
    後面下方車輪之狀況，乙○○更無從加以預先得知而先為防範，乙○○就本件車
    禍之發生，自無過失甚明。乙○○係為避免與甲○○之小貨車相撞，始暫時駛入
    內側車道，若無甲○○逆向駛入外側車道與被害人對撞，本件被告車後輪壓及被
    害人之事件絕不至發生，本件車禍之發生與乙○○之行駛於內側車道顯缺相當因
    果關係。又依現場圖所載被告之行車動線與停車位置，依當時現場外側車道已遭
    逆向佔用之客觀事實觀之，上訴人行駛於內側車道乃當時道路狀況不可避免之行
    為，查被害人吳根友與甲○○係於外側車道相撞後快速斜飛射往內側車道（有現
    場12公尺刮地痕由外側車道斜向延伸至內側車道可證），若依甲○○之供詞，被
    告與被害人為併行，則本車對於另一併行之他車因與第三車輛擦撞或對撞而彈入
    本車之突發狀況，本車之駕駛人客觀上毫無應變能力，輾及被害人乃是依法行車
    不可預測之結果。且被害人係與甲○○小貨車對撞後，斜向入內側車道，任何與
    其併行之車輛均無法避免遭被害人之二次碰撞，因此，上訴人就被害人重傷結果
    之發生，並不具有可避免性，而欠缺因果關係等語為被告辯護。並請求勘驗原審
    錄者帶藉以證明甲○○於原審確有供陳被告乙○○當時係行駛於外側車道。
二、經查：依卷附警繪道路交通事故調查表及現場相片可見本件車禍發生後：「１、
    同案被告甲○○駕駛之Ｆ９－４８１０號小貨車逆向停放於文化二路往林口方向
    外側車道（即車頭朝泰山方向），車身全部在文化二路範圍內。２、Ｆ９－４８
    １０號小貨車右前方方向燈附近有明顯之板金凹陷及方向燈殼破裂。３、被害人
    吳根友騎乘之ＧＦＴ－７８５號機車倒於復興二路與文化二路交岔路口中心附近
    ，從Ｆ９－４８１０號小貨車停放處由小貨車撞擊點之右前方向燈位置起丈量長
    十三點八公尺。４、撞擊點附近地面遺有一條長十二公尺之刮地痕，起始於文化
    二路往林口方向外側車道，由東南以不及三十度之銳角往西北延伸止於機車倒地
    處。５、ＧＩ－０８０號砂石車停放於交岔路口內側車道，位於機車倒地處之左
    前方。６、血跡造壓痕起始於機車倒地處附近呈弧狀延伸至砂石車停放處。７、
    機車並未遭砂石車碾壓。８、砂石車僅後輪沾有血跡、前輪並無血跡。」。故依
    上述車禍發生後現場所留之跡證顯示，同案被告甲○○駕駛之Ｆ９－４８１０號
    小貨車於肇事後，逆向停放於文化二路往林口方向外側車道（即車頭朝泰山方向
    ）。而甲○○於原審審理時又自稱：行經交岔路口時其所駕駛之小貨車僅開到外
    側車道，即見到被告乙○○之砂石車由內側車道疾駛而來，為閃避始將小貨車駛
    入左轉等語。果爾，甲○○僅需將小貨車停煞於原地即可避免碰撞，何需將車子
    全部左轉入文化二路往林口方向外側車道範圍內，顯與一般駕車者之避撞之情形
    迥異，足見有關甲○○於肇事前之行車動向，應以被告乙○○所述之逆向行車乙
    節為可採。（二）、又查：被告乙○○雖辯稱：伊於行經肇事地點前，看見甲○
    ○駕駛小貨車逆向行駛於文化二路往林口方向外側車道迎面而來，始將砂石車駛
    入內側車道閃避，於通過路口時，由右前方照後鏡發現一個黑影竄入車底，趕緊
    煞車下車查看，才發現吳根友遭其所駕駛之砂石車之後輪碾壓，之前並未發現吳
    根友在其前方車道行駛云云。惟按本件車禍發生後吳根友騎乘之ＧＦＴ－７８５
    號機車倒於復興二路與文化二路交岔路口中心附近，從Ｆ９－４８１０號小貨車
    停放處由小貨車撞擊點之右前方向燈位置起丈量長十三點八公尺。撞擊點附近地
    面遺有一條長十二公尺之刮地痕，起始於文化二路往林口方向外側車道，由東南
    以不及三十度之銳角往西北延伸止於機車倒地處。ＧＩ－０８０號砂石車停放於
    交岔路口內側車道，位於機車倒地處之左前方。血跡造壓痕起始於機車倒地處附
    近呈弧狀延伸至砂石車停放處，機車並無遭砂石車碾壓及砂石車僅後輪沾有血跡
    等情，已如前述，可知吳根友被與甲○○所駕駛之小貨車文化二路外側車道發生
    擦撞倒地後，並未即遭砂石車碾過，而係於向左前方滑行達十三點八公尺，人與
    機車始分離，吳根友並向左方滾入砂石車底遭後輪碾過，此由前述撞擊點、地面
    遺留之機車刮地痕、機車倒地位置、機車並未遭砂石車碾壓、血跡壓痕之起始點
    位於機車倒地處附近且與機車有相當之間距，及砂石車僅後輪存有碾壓之血跡，
    可獲得參證。雖被告乙○○供稱：於車禍發生前並未看到被害人騎乘機車於前方
    行駛及於通過路口後始由右前方照後鏡看到一團黑影竄入車底云云。然乙○○所
    述如屬實，被害人吳根友當時騎乘之機車應係行駛於乙○○之砂石車之後方，惟
    如前述，機車擦撞後既曾倒地滑行，其速度因與地面磨擦之關係而減緩，且滑行
    角度又係不及三十度之小銳角，有無可能向左前方追及先前通過撞擊點並以三十
    五公里（被告乙○○自承之車速，換算每秒行進九點七公尺）時速前行之砂石車
    ，其情已屬罕見。再觀之前述起始於機車倒地處附近止於砂石車停放處之血跡碾
    壓痕跡告呈弧形走勢之情，及被告乙○○於偵查中自承：「見甲○○駕自小貨車
    逆向行駛，我閃入內側車道不知有無擦撞吳根友‧‧‧等語。」（見偵查卷第二
    十七頁），可見被告駕駛砂石車行經倒地之機車旁，應曾做向左方閃避再駛回右
    方之動作，否則不致於地面留下前弧形血跡壓痕，從而，被告乙○○如非已預見
    被害人吳根友於擦撞人車倒地後於地面滑行，何需有左閃之動作，亦不致於偵查
    中供稱：閃入內側車道時不知有無擦撞到被害人之語。故被告應係於被害人騎乘
    機車與甲○○所駕駛之小貨車發生擦撞後，才駕駛砂石車隨後由內側車道駛至碾
    到被害人，而非如被告乙○○所述於車禍發生前並未看到被害人騎乘機車於前方
    行駛及於通過路口後始由右前方照後鏡看到一團黑影竄入車底云云。綜上各述，
    本件車禍發生之原委應係甲○○駕駛小貨車由復興二路左轉逆向行駛於文化二路
    往林口方向車道致其貨車之右前方與騎乘機車沿文化二路往林口方向外側車道直
    行之被害人機車發生擦撞，被害人因而人車道倒地並以不及三十度之小角度向左
    前方滑行十三點八公尺，此時適有被告乙○○駕駛砂石車由內側車道隨後駛至，
    見外側車道有擦撞事故，仍逕以三十五公里之車速進入交岔路口，見被害人之機
    車擦撞倒地滑行於交岔路口靠外側車道，僅稍向左閃避即欲通過交岔路口，詎機
    車於滑行停止後，被害人復繼續滾向左方，進入砂石車底，致遭持續前進之砂石
    車後輪碾過致肇事端，應可認定。又如上述，被告乙○○預見同向右前方外側車
    道之擦撞事故時，其砂石車已然行駛於內側車道，其對於前方無號誌路口發生之
    事故，採取之具體應變措施是否得宜，自應由此時點予以檢視。從而，在此之前
    被告乙○○究係自始違規駕車行駛於內側車道，抑或其於原審審理時所稱：係於
  進入交岔路口前五十公尺左右，因見甲○○逆向行車，使將砂石車駛入內側車道
    路等情，與本件肇事應不具直接之相當因果關係，併此敘明。
三、按汽車於雙向車道行駛時，應在遵行車道內行駛；又汽車駕駛人行經無號誌交岔
    路口，應減速慢行做隨時停車之準備；又應注意車前狀況，並隨時採取必要之安
    全措施。道路交通安全規則第九十七條第一款、第九十三條第四款、第九十四條
    第三項分別定有明文。被告為職業司機考領取有駕駛執照自應熟諳上開規定，並
    能注意及之，依當時天候良好、道路平坦，並無不能注意之情形，然同案被告甲
    ○○駕駛小貨車由復興二路左轉時，竟駕車逆向行駛於文化二路往林口方向外側
    車道，其有違反應於遵行車道內行車規定之疏失至明（此都已判處罪刑確定）。
    又查：肇事當時復興二路與文化二路交岔路口號誌故障，並無任何燈號顯示之情
    ，為被告乙○○所是認，從而，應認為是處於無號誌之狀態。復按被害人吳根友
    倒地後並非即遭砂石車碾過，係先倒地向左前方滑行進入交岔路口達十三點八公
    尺後，人與機車分離後，吳根友向左方滾入砂石車底遭後輪碾過，（詳如理由一
    所述），而依一般公路汽車煞車距離、行車速度對照表可知，在乾燥瀝青路面時
    速三十五公里最長煞車距離僅需六點九公尺，而被告乙○○於進入無號誌交岔路
    口前，既已預見右前方外側車道被害人吳根友騎乘機車與同案被告甲○○駕駛之
    小貨車發生擦撞，人車倒地向左前方滑行（詳如理由一所述），依前開煞車距離
    之說明，原可從容停煞於倒地之機車之前，避免事故擴大，詎疏未注意採取將砂
    石車停住之安全措施，俟先前倒地滑行於外側車道之機車靜止後再行前進，仍貿
    然以三十五公里時速由內側車道稍加左閃即徑自通過已然發生事故之交岔路口，
    致於通過機車旁時其後輪碾及由機車處向左滾出之被害人，其有違反上開未注車
    前狀況，採取必要安全措施及行經無號誌交岔路口，應減速慢行做隨時停車準備
    之過失，已甚彰顯。又本件肇事經送台灣省汽車肇事覆議鑑定委員會鑑定結果，
    雖認被告乙○○僅有違規行駛內側車道之疏失，有該會覆議書一紙附卷，惟台灣
    省桃園縣區車輛行車事故鑑定委員會未察究甲○○逆向行車，另與台灣省汽車肇
    事覆議鑑定委員會有關於乙○○本件肇事責任之鑑定均疏未考量現場所留之刮地
    痕、血跡及砂石車之相關位置，用資研判車禍發生之原因，而宥於與肇事不具最
    近關連之內、外車道行車動向進行鑑定，是上開二會有關此部分之鑑定意見，尚
    不足採。再同案被告甲○○固曾於原審供陳「．．．在這之前被害人騎乘之機車
    與乙○○之砂石車是併行的」云云（原審卷第二十三頁反面），然隨後亦陳「機
    車在外側車道，簡的車子在內側道，機車在前面．．．」等語（同卷第一一四頁
    反面），是就內外車道而言，固屬併行，但仍有前後之分，觀之甲○○前後供述
    ，僅有繁簡之差，並無矛盾之處，甲○○此部分供述不足為被告有利之認定。另
    甲○○於原審已陳稱未曾說過乙○○行駛在外側車道（同卷第七十八頁反面），
    被告乙○○於本院再為相同之爭執，經本院調取原審庭訊錄音帶，經勘驗亦無甲
    ○○供陳乙○○係行駛於外側車道之錄音，本院制有勘驗筆錄附卷，被告所辯及
    辯護人所陳均非可採。又被害人係因本件車禍受有開放性骨盆骨折及雙側下肢壓
    碎截肢之重傷害之事實，與被告之過失行為間並有相當因果關係，從而，事證明
    確，被告之過失犯行堪以認定。
四、乙○○則受僱於環亞通運公司之司機，以駕駛砂石車載運砂石為業，均為從事駕
    駛業務之人，駕車肇事致人受重傷，核其所為，係犯刑法第二百八十四條第二項
    後段之業務過失傷害人致重傷罪。公訴人雖以被告犯同條項前段之業務過失致普
    通傷害罪云云。惟按被害人導致開放行骨盆骨折及雙側下肢壓碎截肢，已達毀敗
    一肢以上機能之重傷害程度，已如事實及理由欄所述，公訴意旨容有誤會，起訴
    法條應予變更。又查: 被告於肇事後，有偵查犯罪權限機關未發覺前，向據報到
    場處理之警員坦承肇事並接受偵訊之情，亦據證人即桃園縣警察局龜山分局坪頂
    派出所警員黃柄南結證屬實，為對於未發覺之犯罪自首而受裁判，應依法減輕其
    刑。
五、原審以被告罪證明確，本同上見解，適用刑事訴訟第二百九十九條第一項前段、
    第三百條、刑法第二百八十四條第二項後段、第四十一條、第六十二條前段、罰
    金罰鍰提高標準條例第一條前段、第二條，併審酌被告過失程度致被害人雙腿截
    肢所生之危害甚巨及肇事後相互推諉，迄未與被害人成立民事和解，犯罪後態度
    不佳等一切情狀，量處有期徒刑四月，並諭知易科罰金之折算標準。其認事用法
    ，均無不合，被告上訴意旨猶執陳詞否認犯行並指摘原判決不當，為無理由，應
    予駁回。
據上論斷，應依刑事訴訟法第三百六十八條，判決如主文。
本案經檢察官呂光華到庭執行職務。
中      華民      國    八十九    年     十二     月     三十     日
                            臺灣高等法院刑事第二十五庭
                                審判長法  官  許  國  宏
                                      法  官  袁  從  楨
                                      法  官  洪  光  燦
右正本證明與原本無異。
不得上訴。
                                      書記官  張  永  富
中      華      民      國     九十     年      一      月      二      日
附錄：本案論罪科刑法條全文
刑法第二百八十四條
因過失傷害人者，處六月以下有期徒刑、拘役或五百元以下罰金。致重傷者，處一年
以下有期徒刑、拘役或五百元下罰金。
從事業務之人，因業務之過失傷害人者，處一年以下有期徒刑、拘役或一千元以下罰
金。致重傷者，處三年以下有期徒刑、拘役或二千元以下罰金。


司法院資訊處製作；財團法人民間司法改革基金會備份。
